臺灣板橋地方法院刑事判決　　　　　　　　　　　　九十一年度訴字第一八六四號
　　公　訴　人　臺灣板橋地方法院檢察署檢察官
　　被　　　告　丁○○
右列被告因偽造文書案件，經檢察官提起公訴（九十一年度偵字第一四六八六號），
本院判決如左：
    主  文
丁○○行使偽造私文書，足以生損害於他人，處有期徒刑貳月，如易科罰金，以參佰
元折算壹日。偽造之「乙○○」印章壹顆，「年資工卡」上偽造之「乙○○」印文拾
貳枚沒收。
    事  實
一、丁○○於民國八十四年間，擔任台北縣板橋市○○街七十二巷九之三號四樓丙○○所設「金長榮企業有限公司」（下稱金長榮公司）之工頭，負責點工及發放薪
    資之工作。丁○○明知「乙○○」並非其旗下之工人，未在金長榮公司所屬之工
    地工作，竟於八十四年底某日，提供「乙○○」之身分證影本予丙○○（不知情
    ，業經檢察官為不起訴處分），再由丙○○交由同不知情之會計人員，在不詳時
    地偽刻「乙○○」之印章一顆，並在表明受領薪資證明之「薪資工卡」上，填載
    乙○○每月領取薪資新台幣（下同）二萬五千元，並在下方「領款蓋章」處接續
    偽造「乙○○」之印文十二枚，以此方式偽造乙○○名義之「年資工卡」一件，
    持以行使向金長榮公司表示於八十四年度支領三十萬元薪資，足以生損害於乙○○及金長榮公司。嗣乙○○接獲國稅局通知補繳稅款，對於金長榮公司提出告訴
    後，依金長榮公司負責人丙○○之供述，始查悉上情。
二、案經台灣板橋地方法院檢察署檢察官自動檢舉偵查起訴。
    理  由
一、訊據被告丁○○對於右揭時、地提供「乙○○」身分證影本予金長榮公司申報薪
    資之事實固坦承不諱，但矢口否認被訴行使偽造私文書之犯行，辯稱：伊係自下
    包工頭甲○○處取得上開身分證影本，不知乙○○是否確實在金長榮公司之工地
    工作；且伊僅交付身分證影本予負責人丙○○，不知有偽造「年資工卡」之事云
    云，並舉工頭甲○○為證。惟查，右揭犯罪事實，業據被害人乙○○在偵查中指
    訴綦詳，並有乙○○名義之「年資工卡」一件在卷可稽。被告雖以前詞置辯，然
    被害人乙○○在偵查中已明確證稱：伊從未在金長榮公司工作過等語（台灣台中
    地方法院檢察署八十九年度他字第三０四四號卷第三十八頁反面參照），是被害
    人乙○○未在金長榮公司之工地工作，可堪認定。而被告既擔任金長榮公司之工
    頭，負責現場點工，且依負責人丙○○所提之領款收據（附於九十年度偵字第一
    三二九七號卷第十五頁），工地各次之工程款項均由被告簽收後再轉發予各工人
    ，則被告對各具領薪資之工人身分自應知之甚詳，不能事後諉為不知。雖被告所
    舉證人甲○○於本院審理中經傳喚、拘提均未到庭，但被害人乙○○既已為上開
    未任職金長榮公司之陳述，被告聲請傳喚證人甲○○以證明被害人乙○○曾任職
    金長榮公司之事，核無必要。次查，被告在年度終結後，交付其本人身分證供金
    長榮公司申報稅捐時，有填載「年資工卡」等資料，並知悉公司人員會在下方「
    領款蓋章」處代為蓋章，此已據被告於本院審理中供承在卷，是被告在交付被害
    人「乙○○」身分證影本予金長榮公司申報稅捐時，對公司會計人員將據以填載
    「年資工卡」資料，刻製「乙○○」名義之印章，並在該年資工卡下方「領款蓋
    章」處蓋章等行為，事先自有所認識。故其交付被害人乙○○身分證予金長榮公
    司，已有利用不知情之公司人員製作「年資工卡」之犯意甚明。綜上所述，被告
    所辯被害人乙○○有在金長榮公司工作，及不知公司製作「年資工卡」文書乙節
    ，顯屬事後卸責之詞，不足採信。本案事證明確，被告犯行洵堪認定，應依法論
    科。
二、查本件「年資工卡」係由薪資發放單位即金長榮公司製作，經領款人員於其上簽
    章，用以證明該薪資業經其領取之文件，具有「收據」之性質。因之，領款人員
    在「年資工卡」印領清冊上「領款蓋章」處簽章之行為，係用以表示其已經領取
    該項薪資之意思，即具有以其名義表達上開意思之私文書性質。被告利用不知情
    之金長榮公司會計人員製作後交付金長榮公司使用，既用以證明「乙○○」業已
    領迄薪資，則被告所為，係犯刑法第二百十六條、第二百十條之行使偽造私文書
    罪。被告利用不知情之金長榮公司會計人員為上開行為，為間接正犯。被告偽刻
    印章、偽造印文之行為，為偽造私文書之部分行為；其偽造私文書後復持以行使
    ，其偽造之低度行為應為行使之高度行為所吸收，均不另論罪。又被告係於當年
    度終結後，始在「年資工卡」上一次蓋用十二枚「乙○○」之印文，係接續犯，
    屬單純一罪，並非基於概括犯意連續為之，並無連續犯加重其刑之適用，附此敘
    明。爰審酌被告犯罪之動機、目的、手段，犯罪所生之危害，及犯罪後態度等一
    切情狀，量處如主文所示之刑。末查被告犯罪後，刑法第四十一條業於九十年一
    月四日修正，其第一條前段為「犯最重本刑為五年以下有期徒刑以下之刑之罪，
    而受六月以下有期徒刑或拘役之宣告，因身體、教育、職業、家庭之關係或其他
    正當事由，執行顯有困難者，得以一元以上三元以下折算一日，易科罰金。」並
    於同年月十日公佈施行，於同年月十二日生效，比較新舊法之規定，以變更後之
    新法對被告有利，依刑法第二條第一項前段之規定，自應適用裁判時之新法，而
    併諭知易科罰金之折算標準，以資懲儆。
三、偽造之「乙○○」印章一顆，雖未扣案，但亦無證據證明業已滅失，應依刑法第
    二百十九條之規定宣告沒收；而偽造之「年資工卡」已由金長榮公司收執，非被
    告所有之物，但其上之「乙○○」印文十二枚，則係被告所偽造之印文，亦應依
    刑法第二百十九條之規定宣告沒收。
四、公訴意旨另謂：被告丁○○於八十四年十二月間，為幫助金長榮公司逃漏稅捐，
    竟偽造乙○○名義之「薪資所得受領人撫養親屬申請表」一件，並偽造乙○○名
    義之印文於該文書上，持以行使向金長榮公司支領三十萬元之薪資，致不知情之
    金長榮公司向財政部台灣省北區國稅局板橋分局申報乙○○支領薪資，藉此幫助
    金長榮公司虛增薪資成本三十萬元，得以短漏八十四年度營利事業所得稅七萬五
    千元（經檢察官以該年度虛增之薪資支出三十萬元，自行按營利事業所得稅稅率
    百分之二十五換算所得），足生損害於被害人乙○○之綜合所得稅負擔，及財政
    部台灣省北區國稅局對於金長榮公司八十四年度營利事業所得稅核課之正確性。
    嗣經被害人乙○○對於金長榮公司提出告訴後，始依金長榮公司負責人丙○○之
    供述查悉上情。因認被告所為，涉犯稅捐稽徵法第四十三條之幫助逃漏稅捐罪，
    及刑法第二百十六條、第二百十條之行使偽造私文書罪。
五、按犯罪事實應依證據認定之，無證據不得認定犯罪事實；又不能證明被告犯罪者
    ，應諭知無罪之判決，刑事訴訟法第一百五十四條第二項、第三百零一條第一項
    ，分別定有明文。公訴人認被告涉有右揭犯行，無非以有「財政部台灣省中區國
    稅局綜合所得稅核定通知書」及「薪資所得受領人撫養親屬申請表」各一紙，為
    其主要論據。經查，被告確於右揭時、地提出被害人乙○○身分證供金長榮公司
    申報稅捐，業據被告在偵查時及本院審理中供承不諱，核與證人即金長榮公司負
    責人丙○○在偵查中證述之情節相符，並有記載上開乙○○收入之財政部台灣省
    中區國稅局綜合所得稅核定通知書一紙附卷可憑，固屬實在。而被害人乙○○並
    未在金長榮公司任職，已如前述，依稅捐稽徵法第四十一條規定，納稅義務人以
    詐術或其他不正當方法逃漏稅捐者，處五年以下有期徒刑、拘役或科或併科新台
    幣六萬元以下罰金；而教唆或幫助犯第四十一條或第四十二條之罪者，處三年以
    下有期徒刑、拘役或科新台幣六萬元以下罰金，同法第四十三條第一項亦有明定
    。惟納稅義務人金長榮公司於八十四年度繳納營利事業所得稅時，係依同業利潤
    標準核定其全年度所得課稅額，此有財政部台灣省北區國稅局中和稽徵所九十一
    年十一月七日北區國稅中和審字第０九一一０三二三七六號函一紙在卷可按。易
    言之，金長榮公司在申報八十四年度營利事業所得稅時，並未以上開三十萬元之
    薪資支出扣抵應繳之稅額，而以此不正方法逃漏稅捐，該公司及其負責人並無違
    反稅捐稽徵法第四十一條或第四十七條之逃漏稅捐罪，其負責人丙○○亦經檢察
    官以不起訴處分確定，則被告能否認係涉犯同法第四十三條之幫助逃漏稅捐罪，
    已非無疑。況本件金長榮公司確已透過被告支付上開三十萬元之薪資支出，僅究
    係何人取得尚待查明，金長榮公司並無虛列此三十萬元薪資支出之事由。易言之
    ，金長榮公司雖依被告所提交之身分證製發被害人乙○○支領三十萬元之扣繳憑
    單，但既未將該三十萬元薪資充作支出認列，是其開立憑證，僅屬違反稅捐稽徵
    法第四十四條營利事業依法規定應給與他人憑證而未給與，應自他人取得憑證而
    未取得，或應保存憑證而未保存之違規，應就其未給與憑證、未取得憑證或未保
    存憑證之規定，依查明認定之總額處百分之五罰鍰之行政處分而已，並無稅捐稽
    徵法第四十一條之逃漏稅捐罪，被告自亦無同法第四十三條之幫助逃漏稅捐罪。
    再查，依卷附「薪資所得受領人撫養親屬申請表」（附於九十年度偵字第一三二
    九七號卷第三十五頁外放證物袋）所示，其上除「納稅義務人姓名欄」處填載乙○○姓名外，並無其他相關署名簽立其上，而觀諸申請表上「乙○○」之記載內
    容，僅在表彰、識別該申請表係屬何人所有，其上並無偽造之簽名存在，公訴人
    認被告偽造「乙○○」之簽名進而偽造此部分文書，涉犯刑法第二百十六條、第
    二百十條之行使偽造私文書罪，亦有未洽。此外，復查無其他積極事證可認被告
    涉有此部分幫助逃漏稅捐及行使偽造私文書之犯行，不能證明被告犯罪，本應為
    無罪之判決，惟公訴人認被告此部分之行為，與前揭有罪科刑部分，分別有連續
    犯或牽連犯不可分之關係，爰不另為無罪之諭知。
據上論斷，應依刑事訴訟法第二百九十九條第一項前段，刑法第二百十六條、第二百
十條、第四十一條第一項前段、第二百十九條、第二條第一項前段，罰金罰鍰提高標
準條例第二條，判決如主文。
本案經檢察官王家春到庭執行職務。
中      華      民      國    九十三    年      三      月     十五     日
                                      臺灣板橋地方法院刑事第七庭
                                          審判長法  官  鄭  水  銓
                                                法  官  侯  志  融
                                                法  官  楊  志  雄
右正本證明與原本無異。
如不服本判決，應於判決送達後十日內，向本院提出上訴狀。
                                                書記官  謝  明  倫
中      華      民      國    九十三    年      三      月    二十二    日
附錄本案論罪科刑法條全文：
刑法第二百十六條
行使第二百十條至第二百十五條之文書者，依偽造、變造文書或登載不實事項或使登
載不實事項之規定處斷。
刑法第二百十條
偽造、變造私文書，足以生損害於公眾或他人者，處五年以下有期徒刑。
